臺灣宜蘭地方法院刑事判決　　　　　　　 93年度易字第445號
公　訴　人　臺灣宜蘭地方法院檢察署檢察官
被　　　告　辛○○　男　34歲.
　　　　　　　　　　　宜蘭縣冬.
　　　　　　　　　　　宜蘭縣羅.
　　　　　　丙○○
共　　　同
選任辯護人　謝世瑩律師
上列被告等因詐欺案件，經檢察官提起公訴（93年度偵字第3016
號），本院判決如下：
    主  文
辛○○、丙○○均無罪。
    理  由
一、公訴意旨略以：被告辛○○與被告丙○○係夫妻，2 人在宜
    蘭縣羅東鎮設立鈞仁徵信社（被告丙○○為登記負責人、被
    告辛○○為副總經理），一起處理鈞仁徵信社之業務。告訴
    人己○○因懷疑其夫有外遇，遂於民國92年10月26日委託鈞
    仁徵信社調查相關事證。被告辛○○、丙○○2 人見有機可
    趁，竟共同基於意圖為自己不法所有之犯意聯絡，自92年10
    月26日起至93年4 月10日止，接續假借「改訂新約（前後共
    簽訂10幾次委託書）」「錄音」「租屋」「辦案喝酒」「請
    管道探查」等虛偽名目，使告訴人因此陷於錯誤而交付新臺
    幣（下同）124 萬5 千元，嗣因鈞仁徵信社均未提出蒐證資
    料，告訴人始知受騙。因認被告辛○○、丙○○2 人均涉犯
    刑法第339 條第1 項之詐欺罪嫌。
二、按犯罪事實應依證據認定之，無證據不得認定犯罪事實；不
    能證明被告犯罪者，應諭知無罪之判決，刑事訴訟法第154
    條第2 項、第301 條第1 項分別定有明文。又告訴人之告訴
    ，係以使被告受刑事訴追為目的，是其陳述是否與事實相符
    ，仍應調查其他證據以資審認；認定不利於被告之事實，須
    依積極證據，苟積極證據不足為不利於被告事實之認定時，
    即應為有利於被告之認定，更不必有何有利之證據；依刑事
    訴訟法第161 條第1 項之規定，檢察官對於起訴之犯罪事實
    ，應負提出證據及說服之實質舉證責任，倘其所提出之證據
    ，不足為被告有罪之積極證明，或其指出證明之方法，無從
    說服法院以形成被告有罪之心證，基於無罪推定之原則，自
    應為被告無罪判決之諭知，最高法院亦著有52年台上字第13
    00號、30年上字第816 號、92年台上字第128 號判例意旨可
    資參照。
三、本件公訴人認被告辛○○、丙○○涉有前揭詐欺犯行，無非
    係以告訴人之指訴；證人丁○○及戊○○之證詞；付款明細
    表、存證信函等，為其論據。惟按刑法第339 條第1 項之詐
    欺罪，必須行為人自始基於不法所有之意圖，以詐術使人交
    付財物，始能構成，所謂以詐術使人交付，必須被詐欺人因
    其詐術而陷於錯誤，若其所用方法，不能認為詐術，亦不致
    使人陷於錯誤，即不構成該罪，此觀最高法院46年台上字第
    260 號判例意旨即明。換言之，刑法第339 條之詐欺罪，係
    以行為人於客觀上施用詐術使人陷於錯誤，並於行為之初，
    即已意圖為不法之所有或意圖得財產上之不法利益，為其構
    成要件，如依積極證據足可證明行為人於行為之時確係意圖
    不法所有，固得論以該罪，惟若行為人行為時之意圖為何尚
    有存疑，依調查之結果復不足以認定其自始具有上述主觀犯
    罪構成要件，即不能概對被告繩以刑事責任。而在民事交易
    當事人間，雙方對於給付內容是否符合債務本旨，常因立場
    不同，而有兩歧之主張，自難僅因債權人對於給付內容不滿
    意，便遽認債務人未依債務本旨提出給付，更不得因此即謂
    債務人自始便有詐欺之意圖。況且，即便真有未依債務本旨
    履行給付之情形，依一般社會經驗而言，或因不可歸責之事
    由無法履約所致、或因合法得對抗他造，主張抗辯而拒絕履
    約所致、或因財產信用狀況變壞而無力履約所致、或於債之
    關係成立後，始行惡意拒絕履約所致，非必出於自始無意履
    約之詐欺犯罪一端，故苟無足以證明債務人在債之關係發生
    時，自始即具有不法所有意圖之積極證據，自僅能令負民事
    之債務不履行責任，尚不得據此債信違反之客觀事態，而推
    定債務人自始即有詐欺取財或詐欺得利之犯意。經查：
（一）訊據被告辛○○固不否認「伊為鈞仁徵信社之實際負責人
      ，於92年10月間至93年4 月間，告訴人為調查蒐集其配偶
      外遇之證據，委託伊實施蒐證，伊共向告訴人收取124 萬
      5 千元之費用，且於93年6 月間變更徵信社之營業地點。
      」等情、被告丙○○則不否認「伊為鈞仁徵信社之登記負
      責人」之事實，然被告2 人均堅決否認涉有公訴人所指之
      詐欺犯行，被告辛○○辯稱「伊受告訴人之委託，調查告
      訴人配偶外遇之證據，雙方約定採用『按日計酬』方式付
      費，伊除於原委託期間屆滿後，再與告訴人簽訂新約，並
      曾向告訴人收取為辦案而租房子、喝酒之租金10萬元、喝
      酒費2 萬元外，並未以其他之錄音、辦案喝酒、管道探查
      等名目，再向告訴人收取費用。伊於受委託期間，已依照
      約定跟監調查告訴人配偶之行蹤，並2 次通知告訴人抓姦
      ，伊並未施用任何詐術來騙取告訴人金錢。」等語、被告
      丙○○則辯稱「伊只是掛名負責人，伊並未參與鈞仁徵信
      社之經營，亦未曾與告訴人有任何接觸，伊並未詐騙告訴
      人財物。」等語。
（二）告訴人雖提出付款明細表1 件，並指訴「92年10月間，伊
      委託被告辛○○蒐集配偶通姦之證據後，自92年10間起至
      93年4 月間止，被告辛○○即陸續假借改訂新約、錄音、
      租屋、辦案喝酒、請管道探查等虛偽名目，向伊要求支付
      付款明細表所示之款項，而向伊訛詐124 萬5 千元。」云
      云，然查：
１、上開付款明細表「內容欄」所載之收費名目，乃告訴人片面
    所製作，且被告辛○○亦已否認曾以「錄音、辦案喝酒、管
    道探查」等名目，先後向告訴人收取12萬元、5 萬元、10萬
    元，告訴人復未能舉出其他證據證明其所言屬實，則上開付
    款明細表所載內容之真實性，尚難遽予採認為真實。
２、至於「接續訂立新約收取費用」之部分，查「告訴人委託被
    告辛○○調查其配偶外遇一事，雙方約定採取『以日計酬』
    之方式付費，另約定如抓姦成功，則再給付破案獎金。」之
    事實，已據證人即陪同告訴人至鈞仁徵信社之丁○○迭於警
    詢及本院審理證述明確（見偵查卷第56頁，本院卷第36、37
    頁），核與告訴人所自承「辛○○都是以打1 個合同多少時
    間，收多少錢，另約定如果抓姦成功，再給付破案獎金。」
    之情節相符（見本院卷第49、58頁），則被告辛○○於原委
    託契約時間屆至後，再與告訴人洽商合意訂立新約，並收取
    費用，即與常情相符。
３、至於「租屋費用10萬元」之部分，查「為了可以通過社區警
    衛，方便跟監調查，被告辛○○指示甲○○在台大校園社區
    內租房子，並指示乙○○在南盟路找房子承租。」之事實，
    已據證人即受被告辛○○僱用進行跟監之乙○○、證人即出
    租房屋予甲○○（受被告辛○○僱用進行跟監之另一人）之
    庚○○到庭證述明確【詳參後述（三）２】，則被告辛○○
    為便利進入社區調查告訴人配偶之行蹤，遂採取在跟監地點
    同一社區內承租房屋之調查方法，並向告訴人額外收取必要
    之租屋費用，亦合於情理。
４、至於「辦案喝酒費用2 萬元」之部分，查「告訴人配偶可能
    外遇之對象在一個給人家喝酒的橋頭茶莊上班，告訴人叫徵
    信社去調查。」之事實，已為告訴人所自承，並經證人即告
    訴人之哥哥戊○○到庭證述明確【詳參後述（三）２】，則
    被告辛○○為了調查告訴人配偶之外遇對象，遂進入橋頭茶
    莊內喝酒，並向告訴人收取進入橋頭茶莊消費所必須之費用
    ，顯無與常情乖違之處。
５、綜上所述，告訴人所為之首揭指訴，並不足採認為真實，本
    件尚乏證據證明被告辛○○有巧立名目、施用詐術，導致告
    訴人陷於錯誤而交付財物之行為。
（三）告訴人雖另指訴「我不知道徵信社的作業情形，被告辛○○說要我信任他，我一直照他所說的去做，到最後我花了
      1 百多萬元，他竟然還要我自己去抓，他向我收取費用後
      都未提出任何蒐證成果，可見他確實是詐騙我。」云云，
      且證人丁○○亦證稱「告訴人委託鈞仁徵信社查他先生外
      遇的事，我不知道有何成果，在我第3 次參與之前都沒有
      成果。」云云（見本院卷第39頁）、戊○○亦證稱「告訴
      人委託被告辛○○調查的期間，被告辛○○並未提供任何
      證據給告訴人，通知2 次抓姦，亦未提供證據給我們。」
      云云（見本院卷第45、46頁），然查：
１、「告訴人委託被告辛○○調查其配偶外遇一事，雙方約定採
    取『以日計酬』之方式付費，另約定如抓姦成功，則再給付
    破案獎金。」之事實，已認定在前。且告訴人始終無法就「
    依照其與被告辛○○間所訂立之合同（契約）約定，於每一
    個合同結束時，被告辛○○所應提出之蒐證成果之內容。」
    乙事，提出明確之說明，僅陳稱「（問：計費的方式，是以
    一個合同的時間來計算？）是的。（問：委託鈞仁徵信社時
    ，有無約定如何回報成果？）一開始我們就講了，到抓姦成
    功送到警局，一切程序都完成，才有破案獎金。（問：委託
    鈞仁徵信社時，有無約定一個合同結束一定要有什麼成果？
    ）每次一個合同結束，被告辛○○就說拍照有困難，還要時
    間，才能抓，要再給他時間，要到最後結束，他才會把所有
    的證據都拿出來。」等語（見本院卷第58頁），顯然告訴人
    與被告辛○○就「調查告訴人配偶外遇」一事，並未約定「
    被告辛○○必須於每一合同結束時，蒐證得到具體之成果。
    」，更不以「抓姦成功」為被告辛○○所應提出之給付內容
    。換言之，於每一個合同時間內，被告辛○○所應提出之給
    付即為「告訴人配偶外遇事證之蒐集行為」。
２、證人乙○○已結證「我於92年10月到隔年4 月間，利用在中
    信房屋上班之空檔時間，以白天時薪3 百元，晚上時薪4 百
    元之代價，受僱於被告辛○○調查告訴人之案件，並依實際
    工作時間，共向被告辛○○支薪約30萬元。被告辛○○指示
    我到宜蘭的台大校園社區、羅東的南盟路，與甲○○或被告
    辛○○一起跟監，跟監過程中曾用V8拍到車子，也曾跟蹤被
    調查對象的汽車到過羅東橋頭酒店、台大校園社區○○○路
    等地。被告辛○○為了方便跟監調查，便於通過台大校園社
    區的警衛，曾在台大校園社區內租房子，也曾叫我在南盟路
    找房子承租，我就向被告辛○○先要了6 萬元，部分要用來
    支付租房子費用，部分用來支付我找房子的勞力費用，後來
    我找到一間正要出售房屋可以用。在台大校園社區查到2 對
    外遇的男女，其中1 個是我們調查的對象，調查到差不多的
    時候，正好遇到出租給他們的屋主在外面欠債，房子被噴漆
    ，被查人與另一名女子就在93年元月初搬走了。在93年4 月
    間，有2 次通知告訴人到南盟路抓姦，這2 次我都在現場4
    樓，被查人他們在3 樓，都是我通知被告辛○○被查人之動
    靜，由被告辛○○決定什麼時候開始抓，但是後來告訴人都
    說不抓了。」等情綦詳（見本院卷第60至68頁）。證人庚○○則證稱「伊所有位於台大校園社區內，門牌號碼宜蘭市○○路133 號4 樓的房子，曾在92年11月租給甲○○，收了押
    金及租金共3 萬1 千元。」等語（見本院卷第69頁）。證人
    戊○○亦證稱「我告訴徵信社那個女人（註：指告訴人之夫
    外遇對象）在一個給人家喝酒的橋頭茶莊上班，我不知道詳
    細的地點，只知道地點在橋頭，我叫徵信社去查一下，被告
    辯護人所提出之橋頭茶莊名片並非我交給被告辛○○。93年
    4 月間，被告辛○○2 次通知我們，時機成熟可以準備抓姦
    ，他把地址給我們，要我們自己去備案，會同警察去抓姦，
    是被告辛○○說告訴人先生可能外遇對象的姓名為賴秀香。
    」等情（見本院卷第41、42、43、46、47頁）。告訴人則自
    承「委託鈞仁徵信社時，並不知道丈夫外遇的對象，經過徵
    信社調查後，被告辛○○有說是叫賴秀香。被告辛○○曾於
    93年4 月中旬，2 次通知我到羅東鎮○○路去抓姦。之前被
    告辛○○曾經2 次提供丈夫所駕車輛之V8影片給我看，也曾
    經給我錄音帶及平面圖。我是從哥哥那裡知道丈夫可能的外
    遇對象在茶莊，我就將茶莊的名稱告訴徵信社，當時我只說
    地點在羅莊，我不知道路名。」之事實（見本院卷第48、49
    、50、51、55、56、110 頁）。此外，復有房屋委託銷售契
    約書、房屋租賃契約書各1 件及告訴人配偶所使用之汽車照
    片數禎在卷可稽。因此，綜合上開證人之證言、告訴人所自
    承之情節、契約書及相片之內容，堪信被告辛○○於收取告
    訴人之合同費用、租屋費用、喝酒費用124 萬5 千元後，確
    實已就「調查告訴人配偶外遇證據」一事，進行相關之跟監
    、租屋、進入茶莊喝酒等調查行為，且亦曾提示部分調查成
    果予告訴人閱覽，並非全然未進行調查之工作，或未出示任
    何調查之成果，則揆諸前揭１之說明，堪認被告辛○○確已
    依約提出給付（即告訴人配偶外遇事證之蒐集行為）。至於
    被告辛○○最後調查之結果、或被告辛○○所實施之調查行
    為內容及其出示之證據，縱使為告訴人主觀上所不滿意，參
    照前述關於詐欺罪成立要件之說明，應認為僅屬被告辛○○
    所提出之給付是否完全之債務不履行民事糾紛而已，不得因
    此即認定被告辛○○自始有詐欺之意圖及行為，更不得認為
    告訴人先前所給付予被告辛○○之費用，係因受騙而陷於錯
    誤支付。
３、綜上所述，尚不得僅依首揭之告訴人指訴及證人丁○○、戊○○證詞，即推定被告辛○○於與告訴人締約之時，便有詐
    欺之意圖，並有施用詐術之行為。
（四）告訴人雖另提出存證信函，指訴「被告辛○○於收受伊所
      寄發之歸還費用存證信函後，便將徵信社之辦公室遷離原
      址，既未通知伊，亦拒絕與伊聯繫，足認被告辛○○確有
      詐欺之意圖。」云云，然查，上開存證信函之內容為告訴
      人片面之主張，被告辛○○並無理會之必要，且告訴人與
      被告辛○○間之契約關係既已於93年4 月間即已結束，則
      被告辛○○於事後遷移徵信社辦公場所，自無通知告訴人
      之義務，更無繼續與告訴人保持聯絡之必要，自無從以被
      告辛○○於契約關係結束後之作為，來推得被告辛○○初
      始是基於詐欺犯意而與告訴人締約之結論。因此，告訴人
      此部分之指訴，仍不足採。
（五）告訴人又指稱「被告丙○○、辛○○2 人為夫妻，被告丙○○並為鈞仁徵信社之負責人，且被告丙○○、辛○○同
      時出現在鈞仁徵信社辦公室內，被告辛○○並將自告訴人
      處所收受之款項轉交給被告丙○○，足認被告丙○○、辛○○確有詐欺告訴人之共同犯意聯絡及行為分擔。」云云
      ，惟查被告丙○○、辛○○2 人既為夫妻，則被告丙○○
      出現於其丈夫被告辛○○工作之地點，被告辛○○並將所
      賺取之金錢交予其妻被告丙○○，即均予常情相符，顯無
      從由此即推認被告丙○○知悉並參與被告辛○○之營業行
      為。更何況，「鈞仁徵信社之實際負責人為被告辛○○，
      被告丙○○僅係掛名負責人，被告丙○○並未實際參與徵
      信社之營業，更未參與告訴人之本件契約。」之事實，已
      據證人即同案被告辛○○結證綦詳（見本院卷第99頁），
      且核與證人丁○○、戊○○、乙○○所為「未曾與被告丙○○討論『告訴人配偶外遇事證蒐集』之案情」之證言（
      見偵查卷第55、61頁，本院卷第37、45、64頁）及告訴人
      所自承「與被告辛○○接觸的期間，未曾與被告丙○○談
      論過案情。」之情節（見本院卷第53頁），均相一致，足
      見被告丙○○確實僅係鈞仁徵信社掛名之負責人，並未參
      與徵信社之營業，更未參與告訴人之本件契約。因此，告
      訴人上開指訴顯然純屬其個人之主觀臆測，自不足採信，
      更無從依其指訴，即認定被告丙○○與被告辛○○有詐欺
      之犯意聯絡及行為分擔。
（六）綜上所述，公訴人所舉證據，均不足為被告辛○○、丙○○有罪之積極證明。此外，復查無其他積極證據證明被告
      辛○○、丙○○確有公訴人所指之詐欺犯行，揆諸首揭二
      之說明，自應為有利於被告2 人之認定。從而，本件尚不
      能證明被告辛○○、丙○○犯罪，依法應為被告2 人無罪
      判決之諭知。
據上論斷，應依刑事訴訟法第301 條第1項，判決如主文。
本案經檢察官陳嘉瑜到庭執行職務
中　　華　　民　　國　　94　　年　　3 　　月　　28　　日
                  臺灣宜蘭地方法院刑事第四庭
                      審判長法  官  己  ○  ○
                      　    法  官  蔡  仁  昭
                            法  官  劉  家  祥
以上正本證明與原本無異。
如不服本判決，應於判決送達後10日內，向本院提出上訴狀（應
附繕本）。
                            書記官  邱  淑  秋
中　　華　　民　　國　　94　　年　　3 　　月　　29　　日
